臺灣高等法院民事判決
110年度重上字第141號
上  訴  人  泛拉丁國際貿易股份有限公司

法定代理人  歐陽鑫  
訴訟代理人  蔡幼菊  
            李志正律師
            王文廷律師
被上訴人    許玉源  
訴訟代理人  楊貴森律師
上列當事人間請求返還露台等事件，上訴人對於中華民國109年1
2月11日臺灣臺北地方法院108年度訴字第5119號第一審判決提起
上訴，本院於110年10月19日言詞辯論終結，判決如下：
    主      文
原判決關於命拆除增建物及返還建物、給付，以及該部分之假執
行暨訴訟費用部分裁判均廢棄。
上開廢棄部分，被上訴人在第一審之訴及假執行之聲請均駁回。
第一（除確定部分外）、二審訴訟費用，均由被上訴人負擔。
    事實及理由
一、被上訴人主張：伊為臺北市○○區○○段0○段000地號土地（下
    稱2-2地號土地）上11層公寓大廈（下稱系爭大廈）4樓房屋
    之區分所有權人（門牌：臺北市○○區○○○路0段000號4樓），
    上訴人則為同號2樓房屋（下稱系爭2樓房屋）之區分所有權
    人。詎上訴人未經全體區分所有權人同意，在全體住戶共有
    之系爭大廈之2樓平台（下稱系爭平台）加蓋如原判決附圖
    （下稱附圖）所示A、B、C、D部分增建物（下分稱系爭A、B
    、C、D增建物，合稱系爭增建物）供己使用，已影響系爭大
    廈之結構安全及外觀，其中系爭B、C、D增建物固非坐落2-2
    地號土地上，惟屬系爭A增建物之附屬建物，系爭大廈管理
    委員會（下稱管委會）因此曾多次致函上訴人要求回復系爭
    平台之原狀，並將之返還全體共有人，然上訴人均未置理，
    爰依民法第767條前段及第821條、第179條規定，請求上訴
    人將系爭增建物拆除，並將所占用如附圖編號A部分之屋頂
    平台騰空返還予全體共有人；以及給付新臺幣（下同）30萬
    0,132元本息，另自民國108年9月1日起至拆除系爭增建物之
    日止，按月於每月1日給付6,200元，及當月2日起至清償日
    止按年息百分之五計算之利息等語（原審為被上訴人部分勝
    訴之判決），上訴人就原判決敗訴部分聲明不服，提起上訴
    。被上訴人並對於上訴人之上訴，答辯聲明：上訴駁回。
二、上訴人則以：伊有系爭平台所有權，若認伊沒有系爭平台所
    有權，該平台亦應係屬於1樓區分所有權人所有。又系爭平
    台僅得從系爭2樓房屋出入，可知該平台興建之始即歸系爭2
    樓房屋專用，伊於89年6月購買系爭2樓房屋時，系爭增建物
    已搭蓋完成，系爭大廈其他住戶始終未對系爭增建物提出異
    議，又系爭大廈管委會長期向伊收取連同使用系爭平台面積
    計算之管理費，全體住戶間就系爭平台應有默示之分管契約
    存在。系爭增建物作為經營咖啡館使用，聘用多名員工，對
    經濟貢獻非微，被上訴人請求拆除系爭增建物，有權利濫用
    之虞等語，資為抗辯。上訴聲明：㈠原判決不利上訴人部分
    廢棄。㈡上開廢棄部分，被上訴人在第一審之訴及假執行之
    聲請均駁回。
三、查被上訴人為臺北市○○區○○○路0段000號4樓房屋區分所有權
    人及所坐落臺北市○○區○○段0○段000地號土地之共有人（土
    地權利範圍二八八四一二分之六六四○），上訴人為同號2樓
    房屋區分所有權人及地號土地共有人（土地權利範圍二八八
    四一二分之六六四○），於89年7月12日登記為系爭2樓房屋
    所有權人，有建物暨土地登記謄本、土地登記謄本3份在卷
    可稽（見原審調解卷第14-24頁、原審訴字卷第101頁，本院
    卷二第202頁）。又系爭2樓房屋原有房屋外之平台，興建系
    爭增建物（不包含原建物露台），位置、面積如附圖所示A
    、B、C、D部分，有臺北市大安地政事務所109年9月11日北
    市大地測字第1097014780號檢附土地複丈成果圖附卷足參（
    見原審訴字卷第159至161頁），並為兩造所不爭執，足信為
    真。
四、得心證之理由：
　㈠被上訴人請求上訴人拆屋還地部分：
　⒈按所有人對於無權占有或侵奪其所有物者，得請求返還之。
    各共有人對於第三人，得就共有物之全部為本於所有權之請
    求。但回復共有物之請求，僅得為共有人全體之利益為之，
    民法第767條第1項前段、第821條定有明文。又民法第767條
    前段所規定之所有權妨害除去請求權，係所有人或依法律規
    定得行使所有權之人，對於無占有之正當權源而以占有所有
    物以外之方法而妨害其所有權者，行使妨害除去請求權之規
    定。故行使此請求權人之主體，須為所有人或依法律規定得
    行使所有權之人，始得為之（最高法院104年度台上字第473
    號判決意旨參照）。又按民事訴訟如係由原告主張權利者，
    應先由原告負舉證之責，若原告先不能舉證，以證實自己主
    張之事實為真實，則被告就其抗辯事實即令不能舉證，或其
    所舉證據尚有疵累，亦應駁回原告之請求（最高法院17年上
    字第917號判例參照）。
　⒉被上訴人主張其為系爭大廈區分所有權人，上訴人以系爭增
    建物無權占用全體區分所有權人共有系爭大廈如附圖A所示
    部分建物等語，為上訴人所否認，並抗辯系爭平台為其或1
    樓區分所有權人所有等語。查：
　⑴系爭增建物如附圖編號A、B、C、D所示，面積合計124平方公
    尺，坐落在系爭大廈1樓騎樓頂蓋處，外觀為建物與系爭2樓
    房屋內部打通，窗戶與騎樓切齊，有原審勘驗測量筆錄、系
    爭2樓房屋地圖謄本、臺北市大安地政事務所土地複丈成果
    圖、現況google照片、上訴人買受系爭2樓房屋時照片、大
    安區復興段2小段2-2地號土地上門牌號碼為臺北市○○區○○○
    路0段00000000000號（下稱系爭1樓房屋）地圖謄本（即建
    物測量成果圖）、建築物使用執照等件附卷可稽（見原審卷
    第139至140、143、161、187、239至243頁，本院卷二第93
    至97、305頁，建築物使用執照外放）。
　⑵按建築法所稱建築物，為定著於土地上或地面下具有頂蓋、
    樑柱或牆壁，供個人或公眾使用之構造物或雜項工作物，建
    築法第4條定有明文。是按建築物構造有屋頂、四周牆壁或
    其他相鄰之構造物，係為所有權客體。系爭增建物所坐落系
    爭平台乃系爭大廈為地下室至11樓之12層建物之系爭1樓房
    屋騎樓頂蓋，而觀建物登記謄本記載該1樓房屋所有權面積
    包含1樓：68.2平方公尺、騎樓87.69平方公尺（見本院卷二
    第272頁），系爭大廈建築使用執照內附之1樓竣工圖亦載明
    1樓面積包含「騎樓基地」（外放使用執照卷），再與系爭1
    樓房屋地圖謄本核對，地圖謄本記載：「停仔腳」面積為87
    .69平方公尺等語（見本院卷二第305頁），可知上開地圖謄
    本繪製之「停仔腳」即為建物登記謄本之騎樓及竣工圖之騎
    樓，全部屬系爭1樓房屋區分所有權範圍，為系爭1樓房屋區
    分所有權人所有。且兩造各自所有同號2樓之2至11樓所有權
    及共用部分，範圍均未含騎樓及其上方，有該登記謄本、地
    圖謄本、竣工圖可按（見本院卷二第257至318頁，外放使用
    執照卷），足見系爭2至11樓區分所有權及共用部分範圍不
    包含上開1樓騎樓之頂蓋即系爭平台，由是可知，上訴人抗
    辯系爭增建物所坐落之系爭平台，非屬系爭大廈區分所有權
    人共有，尚非無徵。至騎樓係供大眾通行之用，於其所有權
    歸屬尚無涉。依上說明，被上訴人既非系爭平台共有人，其
    本於民法第767條第1項前段及第821條之規定，請求被上訴
    人拆除系爭增建物，並將系爭平台返還予系爭大廈全體共有
    人，洵屬無據。此外，被上訴人其他法律關係之主張，及與
    上訴人之其餘攻擊方法，經核與本件判決之結果不生影響，
    爰不予審理或逐一論酌，附此敘明。
　㈡被上訴人請求上訴人給付不當得利部分：
　  被上訴人主張上訴人無權占用系爭平台，係無法律上原因受
    有相當於租金不當得利，而請求上訴人給付30萬0,132元本
    息，另自108年9月1日起至拆除系爭增建物之日止，按月於
    每月1日給付6,200元，及當月2日起至清償日止按年息百分
    之五計算之利息等語，為上訴人所否認之。按無法律上之原
    因而受利益，致他人受損害者，應返還其利益，民法第179
    條前段定有明文。是不當得利，須以無法律上之原因而受利
    益，致他人受損害為其成立要件。查，系爭平台為系爭1樓
    房屋區分所有權人所有，已如上述，被上訴人既非系爭平台
    共有人，上訴人無權占有系爭平台，果受利益，難認致被上
    訴人受有損害，則被上訴人請求與不當得利要件不符，則被
    上訴人主張自屬無據，無可採信，被上訴人主張為無理由，
    應予駁回。
五、綜上所述，被上訴人依民法第767條第1項前段、第821條、
    第179條規定，請求上訴人拆除系爭增建物，並將占用系爭
    大廈如附圖A所示部分返還被上訴人及其他全體共有人，並
    請求上訴人給付15萬0,066元本息，另自108年9月1日起至拆
    除系爭增建物之日止，按月於每月1日給付3,100元，及當月
    2日起至清償日止按年息百分之五計算之利息，俱為無理由
    ，不應准許。原審為上訴人敗訴之判決，尚有未洽，上訴意
    旨指摘原判決此部分不當，求予廢棄改判，為有理由，爰由
    本院予以廢棄，並改判如主文第2項所示。
六、本件事證已臻明確，兩造其餘之攻擊或防禦方法及所用之證
    據，經本院斟酌後，認為均不足以影響本判決之結果，爰不
    逐一論列，附此敘明。
七、據上論結，本件上訴為有理由，依民事訴訟法第450條、第7
    8條，判決如主文。 　　　　
中　　華　　民　　國　　110 　年　　11 　　月　　9　　日
                  民事第一庭    
                      審判長法  官  吳光釗
                            法  官  游悅晨
                            法  官  江春瑩
正本係照原本作成。
如不服本判決，應於收受送達後20日內向本院提出上訴書狀，其
未表明上訴理由者，應於提出上訴後20日內向本院補提理由書狀
（均須按他造當事人之人數附繕本）上訴時應提出委任律師或具
有律師資格之人之委任狀；委任有律師資格者，另應附具律師資
格證書及釋明委任人與受任人有民事訴訟法第466 條之1第1項但
書或第2項所定關係之釋明文書影本。如委任律師提起上訴者，
應一併繳納上訴審裁判費。
中　　華　　民　　國　　110 　年　　11　　月　　9 　　日

  　　　　　　　　　　　　　書記官  學妍伶